---
title: "Naïve Bayes"
author: "MDS. René Rosado González"
output: 
  html_document:
    theme: paper
    highlight: haddock
---

```{r setup, include=FALSE}
knitr::opts_chunk$set(echo = TRUE)
```


## Librerías

```{r libraries, warning = FALSE, message = FALSE}
# Install - load tidyverse                                                       
if(require(tidyverse) == FALSE){                                                
  install.packages('tidyverse')                                                 
  library(tidyverse)                                                            
}else{                                                                          
  library(tidyverse)                                                            
}
# Install - load tidymodels                                                       
if(require(tidymodels) == FALSE){                                                
  install.packages('tidymodels')                                                 
  library(tidymodels)                                                            
}else{                                                                          
  library(tidymodels)                                                            
}
# Install - load discrim                                                       
if(require(discrim) == FALSE){                                                
  install.packages('discrim')                                                 
  library(discrim)                                                            
}else{                                                                          
  library(discrim)                                                            
}
```

## Interrupción legal del embarazo

Para este análisis intentaremos predecir la probabilidad de que una persona que toma la decisión de interrumpir su embarazo tenga una complicación al ser atendida. Los datos están disponibles en el [Portal de Datos Abierto de la Ciudad de México](https://datos.cdmx.gob.mx/dataset/interrupcion-legal-del-embarazo)

```{r leer los datos, warning = FALSE, message = FALSE}
ile = read_csv('https://datos.cdmx.gob.mx/dataset/3688e08c-029f-4b47-bb69-f2bc0ecf8bd1/resource/c89186ee-0159-4057-8022-f9d5dadcab53/download/ile_2023_c1.csv')
```


1. Realiza un análisis exploratorio de datos usando estadísticas resumen y gráficos que te permitan identificar variables relevantes. (2 pts)

```{r paso1, warning = FALSE, message = FALSE}
# Resumen de datos
glimpse(ile)
```

Resumen de variables:

```{r summary, warning = FALSE, message = FALSE}
ile %>% 
  mutate_if(is.character, factor) %>% 
  summary()
```

Ingeniería de características
```{r unique, warning = FALSE, message = FALSE}
ile = ile %>% 
  transmute(
    complicacion = factor(se_complica, levels = c('No','Si')),
    abortos_previos = ifelse(numero_abortos > 1,'Abortos previos', 'Sin abortos previos'),
    abortos_previos = factor(abortos_previos, levels = c('Sin abortos previos','Abortos previos')),
    edad, 
    educacion = ifelse(nivel_edu %in% c('Licenciatura', 'Maestría'), 'Superior', nivel_edu),
    educacion = factor(educacion, levels = c('Sin acceso a la educacion formal', 'Primaria', 'Secundaria','Preparatoria','Superior'))
  )

summary(ile)
```

Análisis gráfico:

```{r ggplot, warning = FALSE, message = FALSE}
# Crear un gráfico
ggplot(ile, aes(x = edad, fill = complicacion)) +
  # Historgrama
  geom_histogram() + 
  # Etiquetas
  labs(
    x = 'Edad',
    title = 'Edad de la persona según complicaciones en el procedimiento',
    fill = 'Complicaciones'
  ) +
  # Tema
  theme_bw() +
  theme(
    axis.title.y = element_blank(),
    # Modificar la pocisión de la leyenda
    legend.background = element_blank(),
    legend.box.background = element_blank(),
    legend.key = element_rect(fill = "transparent"),
    legend.position = c(0.05, 0.9),
    legend.key.height = unit(0.5,'cm')
  ) 
```

```{r ggplot2, warning = FALSE, message = FALSE}
# Crear un gráfico
ggplot(ile, aes(x = edad, y = complicacion, fill = complicacion)) +
  # Historgrama
  geom_boxplot() + 
  # Etiquetas
  labs(
    x = 'Edad',
    title = 'Edad de la persona según complicaciones en el procedimiento',
    fill = 'Complicaciones'
  ) +
  # Tema
  theme_bw() +
  theme(
    axis.title.y = element_blank(),
    # Modificar la pocisión de la leyenda
    legend.background = element_blank(),
    legend.box.background = element_blank(),
    legend.key = element_rect(fill = "transparent"),
    legend.position = c(0.05, 0.9),
    legend.key.height = unit(0.5,'cm')
  ) 
```

```{r ggplot3, warning = FALSE, message = FALSE}
ile %>% 
  count(complicacion, educacion) %>% 
  with_groups(
    .groups = educacion,
    mutate,
    pct = n/sum(n)
  ) %>% 
  ggplot(
    aes(x = pct, y = educacion, fill = complicacion)
  ) +
  geom_col() +
  theme(
    axis.title.y = element_blank(),
    legend.background = element_blank(),
    legend.box.background = element_blank(),
    legend.key = element_rect(fill = "transparent"),
    legend.position = c(0.05, 0.9),
    legend.key.height = unit(0.5,'cm')
  ) 
```
```{r ggplot4, warning = FALSE, message = FALSE}
# Crear un gráfico
ggplot(ile, aes(x = edad, fill = abortos_previos)) +
  # Historgrama
  geom_density() + 
  facet_grid(complicacion ~ educacion, scales = 'free') +
  # Etiquetas
  labs(
    x = 'Edad',
    title = 'Edad de la persona según complicaciones en el procedimiento',
    fill = ''
  ) +
  # Tema
  theme_bw() +
  theme(
    axis.title.y = element_blank(),
  ) 
```

2. Entrena un modelo Bayes Ingenuo seleccionando la métrica que consideres como el mejor criterio. Argumenta tu respuesta (5 pts)

```{r model, warning = FALSE, message = FALSE}
nb_model = naive_Bayes() %>% 
  # Motor
  set_engine("klaR")  %>% 
  # Modo
  set_mode("classification") %>% 
  # Hyperparámetros
  set_args(
    Laplace = tune(),
    smoothness = tune()
    )

# Separar prueba y entrenamiento
set.seed(123)
split = initial_split(
  # Data to split
  data = ile,
  # Proportions
  prop = 0.75,
  # Variable of interest
  strata = complicacion
)

# Get training and testing samples
train = training(split)
test = testing(split)

# Pliegues de validación cruzada
set.seed(123)
folds = vfold_cv(train, v = 5)

# Crear un areceta
recipe = recipe(
  # Formula
  formula = complicacion ~ edad + educacion + abortos_previos, 
  # Datos
  data = train
) %>% 
  # Imputar valores
  step_impute_knn(educacion)

# Crear un flujo de trabajo
nb_workflow = workflow() %>% 
  # Agregar la receta
  add_recipe(recipe) %>% 
  # Agregar el modelo
  add_model(nb_model)

# Extraer hiperparametros
nb_parameters = nb_workflow %>% 
  extract_parameter_set_dials() 

# Paralelizar nuestro trabajo
cluster = parallel::makeCluster(parallel::detectCores())
doParallel::registerDoParallel(cluster)

# Crear la malla de calibración
set.seed(123)
nb_tuning = tune_grid(
  object = nb_workflow,
  resamples = folds,
  param_info = nb_parameters,
  metrics = metric_set(yardstick::spec),
  control = control_grid(verbose = TRUE),
  grid = 100
  )

# Cerrar el cluster
parallel::stopCluster(cluster)

# Extraer métricas
tuning_metrics = nb_tuning %>%
  collect_metrics() 

# Seleccionar el mejor modelo
best_nb = nb_tuning %>%
  select_best("spec")

# Finalizar el flujo de trabajo
final_nb = nb_workflow %>% 
  finalize_workflow(best_nb)

# Hacer el último ajuste
results_nb = final_nb %>% 
  last_fit(
    split = split,
    metrics = metric_set(yardstick::spec)
    )


# Matriz de confusión en prueba
results_nb %>% 
  collect_predictions() %>% 
  conf_mat(truth = complicacion, estimate = .pred_class) %>% 
  print()

# Métricas
results_nb %>% 
  collect_predictions() %>% 
  conf_mat(truth = complicacion, estimate = .pred_class) %>% 
  summary() %>% 
  print()
```

3. Interpreta los resultados predichos por el modelo apoyándote en elementos estadísticos y gráficos (3 pts)

```{r decision_boundary, warning = FALSE, message = FALSE}
# Trabajar con un modelo entrenado
nb_trained = results_nb %>% 
  extract_fit_parsnip() 

# Hacer predicciones
predictions_tb =  augment(
  x = nb_trained,
  # Receta
  recipe %>% prep %>% bake(new_data = ile)
  )

# Grafico de dispesion
ggplot(predictions_tb, aes(x = edad)) +
  # Probabilidad de presentar complicaciones
  geom_point(aes(y = .pred_Si, col = abortos_previos)) + 
  facet_wrap(~educacion, nrow = 1) +
  # Etiquetas
  labs(
    x = 'Edad',
    title = 'Las personas sin abortos previos suelen ser más propensas a presentar complicaciones',
    subtitle = 'Probabilidad de presentar complicaciones',
    # Add the following caption
    caption = 'Own elaboration with data from Llaudet & Imai (2022)'
  ) +
  # Use a default theme
  theme_bw() +
  # Modify legend attributes using legend.attribute
  theme(
    axis.title.y = element_blank(),
    legend.background = element_blank(),
    legend.title = element_blank(),
    legend.box.background = element_blank(),
    legend.key = element_rect(fill = "transparent"),
    legend.position = c(0.1, 0.9),
    legend.key.height = unit(0.5,'cm')
  ) 
```
