---
title: "La mano invisible del mercado... en R"
subtitle: "Economía aplicada y ciencia de datos para el bien público"
author: "Mtro. René Rosado González"
output: 
  html_document:
    theme: paper
    highlight: haddock
---

```{r setup, include=FALSE}
knitr::opts_chunk$set(echo = TRUE)
```

### Introducción

¿Existen los agentes racionales? ¿La inteligencia de los agentes determina los equilibrios de mercado?

En 1993, Dhananjay Gode y Shyam Sunder publicaron un modelo computacional de agentes simples que comercian según reglas simples. Más allá de estas reglas, los agentes carecían de conocimientos o estrategias sofisticados para maximizar su utilidad. Se podría decir que estaban negociando al azar. Sorprendentemente, de estas interacciones semialeatorias surgieron curvas que se asemejaban a la oferta y la demanda agregadas.
formar las simulaciones. Esto sugirió que, quizás, hay mucho más en la dinámica económica que solo agentes racionales. Quizás, el papel de instituciones como el mercado y los protocolos a través de los cuales interactúan los agentes son críticos para entender la economía. Esta idea cuestionaría entonces la relevancia del agente racional y si los economistas preferirían centrarse en las instituciones y los procesos. En este ejercicio programarás una versión modificada del modelo de Gode y Sunder (1993), que ahora se conoce popularmente como *Zero-Intelligence Traders*.

Te recomiendo leer el paper:

[Gode, D. K., & Sunder, S. (1993). Allocative efficiency of markets with zero-intelligence traders: Market as a partial substitute for individual rationality. Journal of political economy, 101(1), 119-137.](http://194.145.208.139/ANTI/ARTICLES/1993-02%20(ZIC)%20Gode%20and%20Sunder-JPE%20-19p.pdf)


### Librerías
Carga e instala las librerías de `tidyverse` y `progress`. Puedes utilizar el siguiente código de referencia

```{r librerías, message=FALSE, warning=FALSE, eval=FALSE}
# Instala - Carga tidyverse                                                       
if(require(___) == FALSE){                                                
  install.packages('___')                                                 
  library(___)                                                            
}else{                                                                          
  library(___)                                                            
}

# Instala - Carga progress                                                  
if(require(___) == FALSE){                                                
  install.packages('___')                                                 
  library(___)                                                            
}else{                                                                          
  library(___)                                                            
} 
```

### Setup

Para poder simular tu mercado necesitas definir algunos parámetros iniciales:

Define una variable `poblacion` que sea igual `1000`
```{r poblacion, message=FALSE, warning=FALSE, eval=FALSE}
poblacion = ___
```

Define una variable `umbral` que sea igual `0.5`
```{r umbral, message=FALSE, warning=FALSE, eval=FALSE}
umbral = ___
```

Ahora construirás a los *Zero-Intelligence Traders*. Crea un `tibble` llamado `agentes` con las siguiente información:

1. Un vector columna `id` que sea una sequencia de 1 hasta el número que asignaste en población. Este `id` nos permitirá identificar a cada agente.
2. Un vector columna `precio_compra`, que contenga numeros aleatorios distribuidos uniformemente (un número distinto para cada agente) entre 0 y 1 . Este es el precio de reserva que tienen los agentes para comprar un producto. 
3. Un vector columna `precio_venta` que contenga numeros aleatorios distribuidos uniformemente (un número distinto para cada agente) entre 0 y 1. Este es el precio de reserva que tienen los agentes para vender un producto.

```{r agentes, message=FALSE, warning=FALSE, eval=FALSE}
# Crea un tibble de agentes
agentes = tibble(
  # Cada agente tiene un id único
  id = 1:___,
  # Cada agente tiene un precio de compra de reserva
  precio_compra = runif(___),
   # Cada agente tiene un precio de venta de reserva
  precio_venta = ___(___)
)
```

Ahora, asignarás aleatoriamente a cada agente como un vendedor o como un comprador. Para ello, crea un vector llamado `asignacion_aleatoria` que compare una distribución uniforme entre 0 y 1, con la misma longitud que el número de agentes, y compáralo con el `umbral`. 

Una vez construído el vector, utilízalo como índice para crear un tibble de compradores y uno de vendedores. Los compradores son los agentes cuya `asignacion_aleatoria` sea verdadera (`TRUE`). Los vendedores son los agentes cuya `asignacion_aleatoria` es falsa (`FALSE`)

```{r asignacion, message=FALSE, warning=FALSE, eval=FALSE}
# Define un corte aleatorrio
asignacion_aleatoria = runif(___) < ___
# Asigna compradores
compradores = agentes[___,]
# Asigna vendedores (tip usa la negación del vector para invertirlo)
vendedores = agentes[_ ___,]
```

Ahora construye los siguientes vectores vacíos en los que estaremos almacenando los resultados de nuestra simulación:

- `precios` : aquí almacenaremos los precios a los que se realizan las transacciones.
- `precios_compra` : aquí almacenaremos los precios de reserva que tienen los compradores que realizan las transacciones.
- `precios_venta` : aquí almacenaremos los precios de reserva que tienen los vendedores que realizan las transacciones.

```{r variables, message=FALSE, warning=FALSE, eval=FALSE}
# Define los vectores vacios
precios = ___
precios_compra = ___
precios_venta = ___
transacciones = ___
```

Por último, crea un vector llamado `periodos` en el que almacenes una secuencia de números del `1` al `10000`

```{r periodos, message=FALSE, warning=FALSE, eval=FALSE}
# Define el numero de periodos
periodos = ___
```

### Simulación

Ahora generaremos una simulación de nuestro mercado a lo largo de `10000` períodos. Para ello sigue las instrucciones para completar el siguiente código

```{r simulacion, message=FALSE, warning=FALSE, eval=FALSE}
# Define una barra de progreso 
progreso = progress_bar$new(total = max(periodos))

# Itera para cada periodo en periodos
for (___ in ___){
  
  # Extrae un comprador de forma aleatoria
  comprador = sample_n(___, ___)
  # Extrae el precio de reserva del comprador
  precio_compra = pull(___, ___)
  # Define la puja que el comprador está dispuesto a hacer 
  puja = runif(1) * ___
   
  # Extrae un vendedor de forma aleatoria
  vendedor = sample_n(___, ___)
  # Extrae el precio de reserva del vendedor
  precio_venta = pull(___, ___)
  
  # Almacena el precio de puja
  precios = append(precios, ___)
  # Almacena el precio de compra
  precios_compra = append(precios_compra, ___)
  # Almacena el precio de venta
  precios_venta = append(precios_venta, ___)
  
  # Si la puja es mayor que el precio de reserva
  if (___ >= ___){
    # Agrega un TRUE al vector de trransacciones
    transacciones = append(transacciones, ___)
    
    # Modifica el tibble de compradores
    compradores = compradores %>% 
      # Remueve al comprador actual
      subset(id != pull(comprador, id)) %>% 
      # Agrega al vendedor actual
      bind_rows(vendedor)
    
    # Modifica el tibble vendedores
    vendedores = ___ %>% 
      # Remueve al vendedor actual
      subset(___) %>% 
      # Agrega al comprador actual
      bind_rows(___)
    
    # Si el precio de puja es menor al precio de reserva
  } else { 
    # No se realiza la transaccion, por lo tanto se registra como FALSE
    transacciones = ___
  }
  # Actualiza la barra de progreso
  progreso$tick()
}
```

### Análisis de resultados

Concatena los vectores obtenidos (`transacciones`,`precios`, `precios_compra`, `precios_venta`) en un tibble llamado `resultados`
```{r resultados, message=FALSE, warning=FALSE, eval=FALSE}
# Define el numero de periodos
resultados = tibble(
  transacciones = transacciones,
  precios = precios,
  precios_compra = precios_compra,
  precios_venta = precios_venta
)
```

Realiza los siguientes gráficos para analizar los patrones. Recuerda que todo buen gráfico debe ser visualmente atractivo, incluir un título y leyendas claras :

- Crea un histograma con los `precios`. 
- Crea un histograma únicamente con los `precios` de las transsacciones exitosas.

¿Qué similitudes y diferencias hay entre estas distribuciones?

- Agrega una nueva variable llamada `beneficios` compuesta de la diferencia entre `precios` y `precios_venta`. Grafica los resultados para las transacciones exitosas, ordenando de menor a mayor los beneficios. Te recomiendo usar un gráfico de puntos o un gráfico de lineas. (*Tip: Coloca la variable `beneficios` en el eje de las `y`. En el eje de las `x` coloca una secuencia del `1` hasta el nùmero de transacciones exitosas*)
- Agrega una nueva variable llamada `brecha` compuesta de la diferencia entre `precios_compra` y `precios_venta`. Grafica los resultados para todas las observaciones, ordenando de menor a mayor los beneficios. Te recomiendo usar un gráfico de puntos o un gráfico de lineas.(*Tip: Coloca la variable `brecha` en el eje de las `y`. En el eje de las `x` coloca una secuencia del `1` hasta el nùmero de observaciones*)

¿A qué te recuerdan estas dos curvas?

- Crea un gráfico de dispersión para todas las transacciones exitosas. En el eje de las `y` coloca los `precios`. En el eje de las `x` coloca `precios_compra` y `precios_venta` (utiliza una geometría para cada uno) y diferencialos por color.

¿Qué representa lo que acabas de graficar?

- Ordena tus datos con base en la variable `brecha`, ordenándola de mayor a menor, y grafíca para todas las transacciones exitosas el `precios_compra` y `precios_venta` en el eje `y` (utiliza una geometría para cada uno) diferencialos por color. En el eje de las `x` coloca una secuencia del `1` hasta el nùmero de transacciones exitosas.

¿Notas algún patrón familiar con la teoría económica?

- Por último ejecuta la siguiente línea de código

```{r g8, eval = FALSE}
# Utiliza los resultados
resultados %>% 
  # Coloca las brechas ordenadas en 100 cajitas (bins)
  mutate(bins = ntile(desc(brechas), n = 100)) %>% 
  # Agrupa por bins
  with_groups(
    .groups = bins,
    summarise,
    # Calcula los precios de reserva promedio
    precios_compra = mean(precios_compra),
    precios_venta = mean(precios_venta)) %>% 
  # Grafica los bins
  ggplot(aes(x = bins)) + 
  # Agrega los puntos de precios de compra (demanda) 
  geom_point(aes(y = precios_compra, col = 'Demanda'), alpha = 0.25)+
  # Agrega  los puntos de precios de venta (oferta) 
  geom_point(aes(y = precios_venta, col = 'Oferta'), alpha = 0.25) +
  # Agrega una curva de demanda
  stat_smooth(aes(y = precios_compra, col = 'Demanda'), se = F)+
  # Agrega una curva de oferta
  stat_smooth(aes(y = precios_venta, col = 'Oferta'), se = F) +
  # Modifica la estética de los ejes
  scale_y_continuous(breaks = seq(0,1,0.1)) +
  scale_x_continuous(expand = c(0,0)) +
  xlab('Cantidades') +
  # Modifica los colores
  scale_color_manual(values = c('darkred','darkblue'))+
  # Agrega títulos
  ggtitle('Un mercado con Zero-Intelligence Traders',
          subtitle = 'Precios') +
  #  Usa un tema predefinido
  theme_bw() +
  # Haz modificaciones
  theme(
    # Cambia los textos
    text = element_text(family = 'Bebas Neue'),
    # Cambia los títulos
    axis.title.y = element_blank(),
    legend.position = 'none'
  )
```

En conclusión ¿los equilibrios de mercado dependen de agentes perfectamente racionales? Te invito a repetir el ejercicio jugando con los valores del parámetro `umbral`. Recuerda que este solo puede tomar valores estrictamente mayores a `0` y estrictamente menores que `1`.
