---
title: "La paradoja de Simpson"
subtitle: "Economía aplicada y ciencia de datos para el bien público"
author: "Mtro. René Rosado González"
output: 
  html_document:
    theme: paper
    highlight: haddock
---

```{r setup, include=FALSE}
knitr::opts_chunk$set(echo = TRUE)
```

### Introducción

A continuación, trabajarás con datos agregados sobre los solicitantes de la escuela de posgrado en Berkeley para los seis departamentos más grandes en 1973. La cuestión es si los datos muestran evidencia de sesgo de género en las prácticas de admisión. En total, hubo 2691 solicitantes masculinos, de los cuales 1198 (44,5%) fueron admitidos, en comparación con 1835 solicitantes femeninas, de las cuales 557 (30,4%) fueron admitidas. Esto da una razón de probabilidad de muestra de 1.83, lo que indica que los hombres tenían casi el doble de probabilidades de ser admitidos.


### Librerías
Carga las librerías de `tidyverse` y `patchwork`. Puedes utilizar el siguiente código de referencia

```{r librerías, message=FALSE, warning=FALSE, eval=FALSE}
# Instala - Carga tidyverse                                                       
if(require(___) == FALSE){                                                
  install.packages('___')                                                 
  library(___)                                                            
}else{                                                                          
  library(___)                                                            
}

# Instala - Carga patchwork                                                  
if(require(___) == FALSE){                                                
  install.packages('___')                                                 
  library(___)                                                            
}else{                                                                          
  library(___)                                                            
} 
```

### Los datos

Carga los datos sobre las admisiones. Estos se encuentran disponibles dentro del catálogo de `datasets`.
```{r datos.0, message=FALSE, warning=FALSE, eval=FALSE}
admisiones = as_tibble(UCBAdmissions)

# Explora los datos para conocer su estructura
glimpse(___)
summary(___)
```

Observa que los nombres de las columnas combinan mayúsculas y minúsculas. Límpialos utilizando la función `clean_names` de la librería `janitor`. También nota que, al pedir un resumen de variables tipo caracter (`chr`), no obtenemos información relevante. Transforma las variables de tipo caracter a factores utilizando el método de `mutate`
```{r datos.1, message=FALSE, warning=FALSE, eval=FALSE}
# Limpieza y manipulación de datos
admisiones = admisiones %>% 
  # Limpia los nombre de las columnas con janitor
  ___ %>% 
  # Transforma los caracteres a factores
  ___

# Revisa el resumen del dataset
___
```

Genera una gráfica de columnas en la que muestres el número total de personas admitidas y rechazadas por género.

```{r grafica.0, message=FALSE, warning=FALSE, eval=FALSE}
ggplot(data = ___, aes(___)) +
  geom_col() 
```

¿Esta gráfica nos ayuda a responder la pregunta de investigación? 

Genera una gráfica de columnas en la que muestres el porcentaje de personas admitidas y rechazadas por género. Para ello, será necesario que primero generes una nueva variable llamada `pct`. Esta variable la debes crear calculando el porcentaje personas admitidas y rechazadas por grupo de género.

```{r grafica.1, message=FALSE, warning=FALSE, eval=FALSE}
# Utilizando el tibble de admisiones
admisiones %>% 
  # Realiza operaciones por grupo
  with_groups(
    # Define el grupo de interés
    .groups = ___,
    # Crea una nueva variable
    mutate,
    # Define la nueva variable
    pct = 100 * ___ / ___
  ) %>% 
  # Define la estructura de las estéticas 
  ggplot(aes(x = ___, y = ___, fill = ___)) +
  # Agrega un gráfico de columna
  geom_col() 
```

Este gráfico parece más adecuado para responder nuestra pregunta. Sin embargo tiene algunos detalles que podemos afinar para hacerlo mejor y más informativo. Al final lo guardaremos un objeto llamado `grafico_1`.

```{r grafica.2, message=FALSE, warning=FALSE, eval=FALSE}
# Utilizando el tibble de admisiones
grafico_1 = admisiones %>% 
  # Realiza operaciones por grupo
  with_groups(
    # Agrupa por género y estado de admisión
    .groups = c(___, ___),
    # Resume las variables
    summarise,
    # Calcula el total de personas (suma) por grupo
    n = ___
  )
  # Realiza operaciones por grupo
  with_groups(
    # Define el grupo de interés
    .groups = ___,
    # Crea una nueva variable
    mutate,
    # Define la nueva variable
    pct = 100 * ___ / ___
  ) %>% 
  # Filtra donde el estado de admisión sea solo rechazados
  filter(___ == ___) %>%  
  # Define la estructura de las estéticas 
  ggplot(aes(x = ___, y = ___)) +
  # Agrega un gráfico de columna y define un color de relleno
  geom_col(fill = ___) +
  # Agrega las etiquetas con los porcentajes de cada grupo 
  geom_text(aes(label = paste0(round(pct,1),'%')), vjust = -1) +
  # Modifica los límites y cortes del gráfico
  scale_y_continuous(expand = c(0,0), limits = c(0,100)) +
  # Selecciona un tema 
  theme_classic() +
  theme(
    # Elimina los títulos de los ejes
    axis.title = element_blank(),
    # Modifica la tipografía
    text = element_text(family = 'Helvetica')
  ) +
  # Agrega un título y subtítulo informativos
  ggtitle('___',
          subtitle = '___')
 
grafico_1
```

Si nos quedaramos con este gráfico, pareciera que efectivamente hay un sesgo de género en las admisiones a la universidad. ¿Qué otros elementos habría que considerar para probar esta afirmación? Comenzaremos por revisar la tasa de admisiones por departamento. Puedes utilizar el código del gráfico anterior y remplazar `gender` por `dept` para obtener un gráfico del mismo estilo.

```{r grafica.3, message=FALSE, warning=FALSE, eval=FALSE}
# Utilizando el tibble de admisiones
admisiones %>% 
  # Realiza operaciones por grupo
  with_groups(
    # Agrupa por departamento y estado de admisión
    .groups = c(___, ___),
    # Resume las variables
    summarise,
    # Calcula el total de personas (suma) por grupo
    n = ___
  )
  # Realiza operaciones por grupo
  with_groups(
    # Define el grupo de interés
    .groups = ___,
    # Crea una nueva variable
    mutate,
    # Define la nueva variable
    pct = 100 * ___ / ___
  ) %>% 
  # Filtra donde el estado de admisión sea solo rechazados
  filter(___ == ___) %>%  
  # Define la estructura de las estéticas 
  ggplot(aes(x = ___, y = ___)) +
  # Agrega un gráfico de columna y define un color de relleno
  geom_col(fill = ___) +
  # Agrega las etiquetas con los porcentajes de cada grupo 
  geom_text(aes(label = paste0(round(pct,1),'%')), vjust = -1) +
  # Modifica los límites y cortes del gráfico
  scale_y_continuous(expand = c(0,0), limits = c(0,100)) +
  # Selecciona un tema 
  theme_classic() +
  theme(
    # Elimina los títulos de los ejes
    axis.title = element_blank(),
    # Modifica la tipografía
    text = element_text(family = 'Helvetica')
  ) +
  # Agrega un título y subtítulo informativos
  ggtitle('___',
          subtitle = '___')
```

A partir del gráfico anterior, ¿se te ocurre alguna hipótesis? ¿A qué departamento están aplicando la mayoría de las mujeres? 

```{r grafica.4, message=FALSE, warning=FALSE, eval=FALSE}
# Calcula el total de hombres que aplicaron a la universidad
total_hombres = admisiones_clean %>% 
  # Filtra para quedarte solo con las observaciones de hombres
  filter(___) %>% 
  # Resume la variable n en la suma de totales
  summarise(n = ___) %>% 
  # Quédate solo con el resultado
  pull(n)

# Calcula el total de mujeres que aplicaron a la universidad
total_mujeres = admisiones_clean %>% 
  # Filtra para quedarte solo con las observaciones de mujeres
  filter(___) %>% 
  # Resume la variable n en la suma de totales
  summarise(n = ___) %>% 
  # Quédate solo con el resultado
  pull(n)

# Crea un gráfico con la proporción por género de aplicantes a cada departamento
grafico_3 = admisiones %>% 
  # Realiza operaciones por grupo
  with_groups(
    # Agrupa por departamento y genero
    .groups = c(___, ___),
    # Resume las variables
    summarise,
    # Calcula el total de personas (suma) por grupo
    n = ___
  )
  # Realiza operaciones por grupo
  with_groups(
    # Agrupa solo por género
    .groups = ___,
    # Crea una nueva variable
    mutate,
    # Define la nueva variable
    pct = 100 * ___ / ___
  ) %>% 
  # Declara las siguientes estéticas
  ggplot(
    aes(
      # Coloca el departamento en el eje x
      x = dept, 
      # Coloca el porcentaje por género en el eje y
      y = pct, 
      # Rellena y agrupa por género
      fill = ___, 
      group = ___
      )
    ) +
  # Crea un gráfico de columnas
  geom_col(
    # Desapila las columnas
    position = position_dodge(), 
    # Esconde la leyenda
    show.legend = FALSE
    ) +
  # Agrega las etiquetas
  geom_text(
    aes(
      # Coloca los porcentajes a 1 dígito
      label = paste0(round(pct,1),'%')
      ), 
    # Ajusta la posición de la etiqueta
    vjust = -1, 
    position = position_dodge(width = 1),
    # Ajusta el tamaño
    size = 3
    ) +
  # Agrega una anotación con los totales por grupo
  annotate(
    # Anotación de texto
    geom = 'text', 
    # Coordenadas de la anotación
    x = 'A', y = c(37,39), 
    # Define un color para cada grupo
    color = c('___','___'),
    # Agrega las eriquetas
    label = c(paste0('Male applications: ',total_hombres),
             paste0('Female applications: ',total_mujeres)),
    # Alineación del texto
    hjust = 0.5
    ) +
  # Modifica los límites y cortes del gráfico
  scale_y_continuous(expand = c(0,0), limits = c(0,40)) +
  # Define un color para cada grupo (asegúrate que estén en el mismo orden)
  scale_fill_manual(values = c('___','___') +
  # Selecciona un tema 
  theme_classic() +
  theme(
    # Elimina los títulos de los ejes
    axis.title = element_blank(),
    # Modifica la tipografía
    text = element_text(family = 'Helvetica')
  ) +
  # Agrega un título y subtítulo informativos
  ggtitle('___',
          subtitle = '___')
  
grafico_3
```

Compara los gráficos 2 y 3. ¿Puedes intuir qué está pasando?
```{r grafica.5, message=FALSE, warning=FALSE, eval=FALSE}
grafico_2 / grafico_3
```

¿Qué pasa cuando tomamos en cuenta las tasas de admisión y rechazo por departamento para cada género?
```{r grafica.6, message=FALSE, warning=FALSE, eval=FALSE}
grafico_4 = admisiones %>% 
  # Realiza operaciones por grupo
  with_groups(
    # Agrupa por departamento y genero
    .groups = c(___, ___),
    # transforma las variables
    mutate,
    # Calcula el porcentaje por grupo
    pct = ___
  ) %>% 
  # Filtra donde el estado de admisión sea solo rechazados
  filter(___) %>% 
  # Declara las siguientes estéticas
  ggplot(
    aes(
      # Coloca el departamento en el eje x
      x = dept, 
      # Coloca el porcentaje por género en el eje y
      y = pct, 
      # Rellena y agrupa por género
      fill = ___, 
      group = ___
      )
    ) +
  # Crea un gráfico de columnas
  geom_col(
    # Desapila las columnas
    position = position_dodge(), 
    # Esconde la leyenda
    show.legend = FALSE
    ) +
  # Agrega las etiquetas
  geom_text(
    aes(
      # Coloca los porcentajes a 1 dígito
      label = paste0(round(pct,1),'%')
      ), 
    # Ajusta la posición de la etiqueta
    vjust = -1, 
    position = position_dodge(width = 1),
    # Ajusta el tamaño
    size = 3
    ) +
  # Agrega una anotación con los totales por grupo
  annotate(
    # Anotación de texto
    geom = 'text', 
    # Coordenadas de la anotación
    x = 'A', y = c(97,99), 
    # Define un color para cada grupo
    color = c('___','___'),
    # Agrega las eriquetas
    label = c(paste0('Male applications: ',total_hombres),
             paste0('Female applications: ',total_mujeres)),
    # Alineación del texto
    hjust = 0.5
    ) +
  # Modifica los límites y cortes del gráfico
  scale_y_continuous(expand = c(0,0), limits = c(0,100)) +
  # Define un color para cada grupo (asegúrate que estén en el mismo orden)
  scale_fill_manual(values = c('___','___') +
  # Selecciona un tema 
  theme_classic() +
  theme(
    # Elimina los títulos de los ejes
    axis.title = element_blank(),
    # Modifica la tipografía
    text = element_text(family = 'Helvetica')
  ) +
  # Agrega un título y subtítulo informativos
  ggtitle('___',
          subtitle = '___')
  
grafico_4
```

Compara los gráficos 1 y 4. ¿Qué está pasando?

```{r grafica.7, message=FALSE, warning=FALSE, eval=FALSE}
grafico_1 + grafico_4
```

Investiga qué es la *Paradoja de Simpson*
