---
title: "La Red del Sistema de Transporte Metro"
author: "MDS. René Rosado González"
date: "`r Sys.Date()`"
output: 
  html_document:
    theme: paper
    highlight: haddock
---

```{r setup, include=FALSE}
knitr::opts_chunk$set(echo = TRUE)
```

### Introducción

A continuación realizaremos un análisis sobre la red del Sistema de Transporte Colectivo Metro. Para ello, será necesario que descargues la carpeta con la [Ubicación de líneas y estaciones del Sistema de Transporte Colectivo Metro](https://datos.cdmx.gob.mx/dataset/1b014317-ddb1-46c7-ac79-7330c652abe3/resource/288b10dd-4f21-4338-b1ed-239487820512/download/stcmetro_shp.zip) disponible en el [Portal de Datos Abiertos de la CDMX](https://datos.cdmx.gob.mx/). Una vez que la descarga haya finalizado, descomprime la carpeta y colócala en tu directorio de trabajo. Es importante que no modifiques ninguno de los archivos que contiene ya que se trade de un Sistema de Información Georreferenciado (GIS). 

### Librerías

Trabajaremos utilizando el paradigma de `tidyverse` por lo que será necesario que instales y cargues las siguientes librerías

```{r librerias, warning = FALSE, message = FALSE}
# Instala - carga tidyverse                                                       
if(require(tidyverse) == FALSE){                                                
  install.packages('tidyverse')                                                 
  library(tidyverse)                                                            
}else{                                                                          
  library(tidyverse)                                                            
}

## Para trabajar con datos espaciales
# Instala - carga sf                                                       
if(require(sf) == FALSE){                                                
  install.packages('sf')                                                 
  library(sf)                                                            
}else{                                                                          
  library(sf)                                                            
}
# Instala - carga ggsn                                                       
if(require(ggsn) == FALSE){                                                
  install.packages('ggsn')                                                 
  library(ggsn)                                                            
}else{                                                                          
  library(ggsn)                                                            
}

## Para trabajar con grafos
# Instala - carga igraph                                                       
if(require(igraph) == FALSE){                                                
  install.packages('igraph')                                                 
  library(igraph)                                                            
}else{                                                                          
  library(igraph)                                                            
}
# Instala - carga tidygraph                                                       
if(require(tidygraph) == FALSE){                                                
  install.packages('tidygraph')                                                 
  library(tidygraph)                                                            
}else{                                                                          
  library(tidygraph)                                                            
}
# Instala - carga ggraph                                                       
if(require(ggraph) == FALSE){                                                
  install.packages('ggraph')                                                 
  library(ggraph)                                                            
}else{                                                                          
  library(ggraph)                                                            
}
```

### Datos

Carga el archivo `STC_Metro_estaciones_utm14n.shp` utilizando la función `read_sf` y asígnalo a un objeto llamado `estaciones`. Recuerda que puedes apoyarte en la documentación de la función usando `?read_sf` o consultando la página de la librería [`sf`](https://r-spatial.github.io/sf/)'

```{r estaciones}
# Carga el archivo con las coordenadas de las estaciones
estaciones = read_sf('../data/stcmetro_shp/STC_Metro_estaciones_utm14n.shp')  
# Inspecciona el objeto
glimpse(estaciones)
```

Carga el archivo `STC_Metro_estaciones_utm14n.shp` utilizando la función `read_sf` y asígnalo a un objeto llamado `lineas`.
```{r lineas}
# Carga el archivo con las coordenadas de las líneas
lineas = read_sf('../data/stcmetro_shp/STC_Metro_lineas_utm14n.shp')  
# Inspecciona el objeto
glimpse(lineas)
```
Observa que la columna `LINEA` es distinta en el tibble de `estaciones` y el de `lineas`. Realiza la siguiente corrección removiendo el cero (`0`) utilizando la función `str_remove()`. Asegúrate de utilizar la expresión regular adecuada para no eliminar el número `10`.
```{r regex}
estaciones = estaciones %>% 
  # Remueve los ceros para los número menores a 10
  mutate(LINEA = str_remove(LINEA,'^0'))
# Inspecciona el objeto
glimpse(estaciones)
```
### Generar mapas con `ggplot2`
Para generar mapas con `ggplot2` podemos seguir la misma sintaxis de siempre, solo es necesario trabajar con `geom_sf` para incluir nuestras capas de información.

```{r ggplot2}
# Crea un lienzo en blanco
ggplot() +
  # Agrega la capa de lineas y colorea por LINEA
  geom_sf(data = lineas, aes(col = LINEA)) + 
  # Agrega la capa de estaciones y colorea por LINEA
  geom_sf(data = estaciones, aes(col = LINEA)) +
  # Modifica la escala de colores con los colores oficiales de cada línea.
  scale_color_manual(
    values = c('#E56C93','#B99E51','#0461A9','#AF9E22',
               '#70B7AE','#FDDF00','#FE0F01','#FF6209',
               '#088649','#5B2C2B','#A3277C','#77A88D')
  ) +
  # Agrega un título y la fuente de tu mapa
  labs(
    title = 'CDMX - Sistema de Transporte Colectivo Metro',
    caption = 'Elaboración propia con datos de CDMX\n@renorosgon'
       ) +
  # Dado que estamos trabajando un mapa es importante agregar lo siguiente:
  # Agrega una rosa de los vientos usando la función `north` de ggsn
  north(lineas, location = 'topright') +
  # Agrega una escala cartográfica usando la función `scalebar` de ggsn
  scalebar(lineas, transform = FALSE, dist_unit = 'km', dist = 1, 
           location = "bottomleft", st.size = 2) +
  # Modifica el tema
  theme_minimal()  +
  theme(
    # Elimina las leyendas
    legend.position = 'none',
    # Elimina el título de los ejes
    axis.title = element_blank(),
    # Modifica la tipografía por tu favorita
    text = element_text(family = 'Bebas Neue')
    )
```

### Construir un una red usando `tidygraph`

Ahora construiremos una red a partir de la información espacial. Comenzaremos por construir los nodos de nuestra red utilizando el tibble con las `estaciones`. Para ello, será necesario hacer las siguientes operaciones:
```{r nodos,  warning = FALSE, message = FALSE}
# Crea el objeto nodos
nodos = estaciones %>% 
  # Cuenta el número de veces que aparece el NOMBRE de cada estación
  count(NOMBRE) %>% 
  # Calcula el centroide de cada estación usando `st_centroid`
  mutate(geometry = st_centroid(geometry))

# Revisa el resultado
glimpse(nodos)
```

Ahora construiremos las relaciones entre las estaciones (`nodos`) con las siguientes operaciones:
```{r ejes,  warning = FALSE, message = FALSE}
# Crea el objeto ejes
ejes = nodos %>% 
  # Concatena por la izquierda el objeto `estacionees`
  left_join(
    # Elimina la geometría del objeto estaciones
    st_drop_geometry(estaciones), 
    # Concatena usando la columna nombre
    by = 'NOMBRE'
    ) %>% 
  # Ordena por la clave de la estación
  arrange(CVE_EST) %>% 
  # Crear la reación DE - HACIA
  with_groups(
    # Agrupa por LINEA
    .groups = LINEA,
    # Muta el tibble
    mutate,
    # Crea la columna `to` con el NOMBRE de la estación inmediata usando `lead`
    to = lead(NOMBRE),
    # Crea la columna `geometry_to` con el NOMBRE de la estación inmediata `lead`
    geometry_to = lead(geometry),
  ) %>%
  # Flitra los NA en la columna `to`
  filter(!is.na(to)) %>% 
  mutate(
    # Crea el eje georreferenciado
    eje = st_sfc(
      # Función map2 se lee así
      map2(
        # Para coada combinación de .x y .y
        .x = geometry, .y = geometry_to, 
        # Aplica la siguiente función
        .f = ~{st_union(c(.x, .y)) %>% st_cast("LINESTRING")}
        )
      )
    ) %>% 
  # Selecciona las columna NOMBRE como `from`, y las columnas `to` y `eje
  select(
    from = NOMBRE, to , eje
  ) %>% 
  # Elimina la geometría original
  st_drop_geometry() %>% 
  # Transforma a un nuevo objeto sf con el crs de estaciones
  st_sf(crs = st_crs(estaciones)) 

# Revisa el resultado
glimpse(ejes)
```

A partir de nuestros `nodos` y `ejes` construiremos una `red` no direccionada utilizando `tbl_graph`.

```{r tbl_graph}
# Crea un objeto tbl_graph
red = tbl_graph(
  nodes = nodos,
  edges = as_tibble(ejes),
  directed = FALSE
)

# Luce así
print(red)
```

Ahora que tenemos nuestra red, podemos calcular algunos atributos de nuestros nodos y nuestros ejes.

```{r atributos}
red = red %>% 
  # Activa los ejes
  activate(edges) %>% 
  # Propiedades de los ejes
  mutate(
    # Calcula la longitud de cada eje
    longitud = st_length(eje),
    # Betweenness: Con qué frecuencia el eje está en el camino más corto
    betweenness = edge_betweenness(red, weights = longitud)
  ) %>% 
  # Activate notes
  activate(nodes) %>% 
  # Some node properties
  mutate(
    # Grado (vecinos): número de nodos con los que estoy conectado
    vecinos = degree(red),
    # Importancia: sum of the weights (importance)
    importancia = strength(red),
    # Intermediación(betweenness): Con qué frecuencia el nodo está en el camino más corto
    betweenness = betweenness(red),
    # Cercanía: distancia o cercanía con otros nodos
    cercania = closeness(red)
  ) 

# Luce así
print(red)
```
### Visualizar una red con `ggraph`
```{r ggraph, warning = FALSE, message = FALSE}
# Inicia un lienzo ggraph usando 'lgl' como layout
ggraph(red, layout = 'lgl') + 
  # Agrega los ejes
  geom_edge_link(
    # Colorea por intermediación (betweenness)
    aes(col = betweenness), 
    # Modifica los estilos de los segmentos
    linewidth = 1, lineend = 'round', alpha = 0.8
    ) +
  # Agrega los nodos
  geom_node_point(
    # Colorea por intermediación (betweenness) y fija el tamaño por importancia
    aes(col = betweenness, size = importancia)
    ) +
  # Agrega el NOMBRE de cada estación a los nodos
  geom_node_text(aes(label = NOMBRE), repel = T, family = 'Bebas Neue') +
  # Modifica el tema
  theme_graph()
```

### Pasar de `tidygraph` a `sf` 

Para convertir los elementos de nuestra `red` a objetos `sf`, dado que las geomterías siguen contenidas en el `tbl_graph`, basta con utilizar la función `as_tibble`, seguida de la función `st_as_sf`.

```{r graph_to_sf2, warning = FALSE, message = FALSE}
# Extraer los nodos como sf
nodos_red = red %>% 
  activate(nodes) %>% 
  as_tibble() %>% 
  st_as_sf() %>% 
  # Agregamos la información de las estaciones y lineas
  left_join(st_drop_geometry(estaciones),by = 'NOMBRE') %>%
  left_join(st_drop_geometry(lineas), by = c('SISTEMA','LINEA')) %>% 
  # Modificamos la columna LINEA para homologarla
  mutate(LINEA = paste0('Línea ', LINEA))

# Luce así
glimpse(nodos_red)
```

```{r graph_to_sf, warning = FALSE, message = FALSE}
# Extraer los ejes como sf
ejes_red = red %>% 
  activate(edges) %>% 
  as_tibble() %>% 
  st_as_sf() %>% 
  # Realiza un spatial_join (st_join) con los ejes originales
  st_join(
    # Renombra las columnas "from" y "to" agregando el prefijo 'NOMBRE_'
    rename(ejes, NOMBRE_from = from, NOMBRE_to = to), 
    # Fija largest = TRUE (revisa ?st_join para entender qué hace)
    largest = TRUE
    ) %>% 
  # Agregamos la información de las estaciones y lineas
  left_join(
    st_drop_geometry(select(estaciones, NOMBRE, LINEA)),
    by = c('NOMBRE_from'='NOMBRE')
    ) %>%
  left_join(
    st_drop_geometry(select(estaciones, NOMBRE, LINEA)),
    by = c('NOMBRE_to'='NOMBRE'),
    suffix = c('_from', '_to')
    ) %>%
  # Filtra las observaciones de la misma LINEA
  filter(LINEA_from == LINEA_to) %>% 
  # Elimina LINEA_to
  select(-LINEA_to) %>% 
  # Renombre LINEA_from como LINEA
  rename(LINEA = LINEA_from) %>% 
  # Agrega lla información de la línea
  left_join(st_drop_geometry(lineas), by = 'LINEA')  %>% 
  # Modificamos la columna LINEA para homologarla
  mutate(LINEA = paste0('Línea ', LINEA))

# Luce así
glimpse(ejes_red)
```

Podemos replicar el grafo anterior aprovechando las coordenadas de nuestro sistema.

```{r ggraph_sf, warning = FALSE, message = FALSE}
# Inicia un lienzo ggplot2
ggplot() + 
  # Agrega los ejes
  geom_sf(data = ejes_red,
    # Colorea por intermediación (betweenness)
    aes(col = betweenness), 
    # Modifica los estilos de los segmentos
    linewidth = 1, lineend = 'round', alpha = 0.8
    ) +
  # Agrega los nodos
  geom_sf(data = nodos_red,
    # Colorea por intermediación (betweenness) y fija el tamaño por importancia
    aes(col = betweenness, size = importancia)
    ) +
  # Agrega el NOMBRE de cada estación a los nodos
  geom_sf_text(data = nodos_red, aes(label = NOMBRE), family = 'Bebas Neue') +
  # Modifica el tema
  theme_bw()
```

Ahora podemos jugar con la estética

```{r grafo_final, warning = FALSE, message = FALSE}
# Inicia un lienzo ggplot2
ggplot() + 
  # Agrega los ejes
  geom_sf(data = ejes_red,
    # Colorea por LINEA y define el grosor por intermediación (betweenness)
    aes(linewidth = betweenness, col = LINEA), 
    # Modifica los estilos de los segmentos
    lineend = 'round', alpha = 0.8
    ) +
  # Modifica la escala de colores con los colores oficiales de cada línea.
  scale_color_manual(
    values = c('#E56C93','#B99E51','#0461A9','#AF9E22',
               '#70B7AE','#FDDF00','#FE0F01','#FF6209',
               '#088649','#5B2C2B','#A3277C','#77A88D')
  ) +
  # Agrega los nodos
  geom_sf(data = nodos_red,
    # Colorea por LINEA y define el grosor por intermediación (betweenness)
    aes(fill = LINEA, size = betweenness), 
    # Modifica la forma para tener puntos con contornos blancos
    shape = 21, col = 'white'
    ) +
  # Modifica la escala de colores con los colores oficiales de cada línea.
  scale_fill_manual(
    values = c('#E56C93','#B99E51','#0461A9','#AF9E22',
               '#70B7AE','#FDDF00','#FE0F01','#FF6209',
               '#088649','#5B2C2B','#A3277C','#77A88D')
  ) +
  # Agrega el NOMBRE de cada estación a los nodos
  geom_sf_text(data = nodos_red, aes(label = NOMBRE), 
               family = 'Bebas Neue', size = 2) +
  # Modifica el rango de tamaños
  scale_size(range = c(0,8)) +
  # Expande los Ejes
  scale_x_continuous(expand = c(0.01,0.01)) +
  scale_y_continuous(expand = c(0.01,0.01)) +
  # Agrega un título y la fuente de tu mapa
  labs(
    title = 'CDMX - Sistema de Transporte Colectivo Metro',
    subtitle = 'Centralidad intermediación por estación',
    caption = 'Elaboración propia con datos de CDMX\n@renorosgon'
       ) +
  # Dado que estamos trabajando un mapa es importante agregar lo siguiente:
  # Agrega una rosa de los vientos usando la función `north` de ggsn
  north(nodos_red, location = 'topright') +
  # Agrega una escala cartográfica usando la función `scalebar` de ggsn
  scalebar(nodos_red, transform = TRUE, dist_unit = 'km', dist = 1, 
           location = "bottomleft", st.size = 2) +
  # Modifica el tema
  theme_minimal()  +
  theme(
    # Elimina las leyendas
    legend.position = 'none',
    # Elimina el título de los ejes
    axis.title = element_blank(),
    # Modifica la tipografía por tu favorita
    text = element_text(family = 'Bebas Neue')
    )
```